【裁判字號】    90,上,51
【裁判日期】    900321
【裁判案由】    給付買賣價金
【裁判全文】
臺灣高等法院民事判決  九十年度上字第五一號
      上  訴  人  中泉金屬工業股份有限公司
      法定代理人  周賢敏
      法定代理人  蔣序龍
      訴訟代理人  劉昌承
右當事人間給付買賣價金事件，上訴人對於中華民國八十九年十一月三日臺灣士林地
方法院八十六年度訴字第一○八○號第一審判決提起上訴，本院判決如左：
    主    文
上訴駁回。
第二審訴訟費用由上訴人負擔。
    事    實
甲、上訴人方面：
一、聲明：(一)原判決廢棄。(二)駁回被上訴人在第一審之訴。(三)如受不利判決願供擔
    保請准宣告假執行。
二、陳述：除與原判決記載相同者外，補稱略以：
（一）被上訴人起訴時先主張基於兩造間之買賣契約而為請求，嗣又主張係基於ITAM
      、Demag之 債權讓與，則其訴即有變更，而變更之訴未經上訴人同意又非民事
      訴訟法第二百五十五條第一項但書所列之免予同意之情形，則被上訴人變更之
      訴即非適法，原審應即予駁回。
（二）被上訴人一再主張ITAM與Demag 間有債權讓與之事實，且依其所舉美國律師安
      ．華道之法律函證「兩者（Demag與ITAM)之間之協定亦是官方合法文件」，則
      ITAM與Demag 間關於債權讓與之部分，應有書面資料可供參考，依上揭規定，
      被上訴人自應提出該項資料以為證明，惟被上訴人迄今均未提出，是其主張有
      債權讓與之部分，自難認為真實，其請求即無理由。
（三）依被上訴人所舉一九九八年一月十四日賓夕凡尼亞州公證書可知，Demag與
      ITAM間移轉之客體乃「所有事業部門未完成之合約及操作資產」，然其具體內
      容如何，是否包括上訴人與ITAM間之合約在內，均未見被上訴人舉證。被上訴
      人主張之真實性無從知悉，難認為Demag 與被上訴人已依序受讓ITAM對上訴人
      之債權。雖被上訴人另行提出自稱財務長彼得．勞森之公證書並附上財務長亞
      歷山卓．克蒙內西之文書，指稱「（ITAM）併入Demag ．．．的所有應收帳款
      ，（包含與中泉的C－3417訂單）應被付給Demag或它指定的代理」。然上開公
      證書中自稱為財務長彼得． 勞森及亞歷山卓．克蒙內西者是否確有其人； 與
      ITAM或Demag之關係為何；對上訴人與ITAM 所為買賣是否知悉及是否有參與、
      決策權等情，均未見被上訴人舉證以明之；而公證書之記載，僅為公證人就其
      所聽聞者詳予載述，但公證書並未保證其所載述之內容為真實，是公證書內容
      之真實性，仍須由舉證之人證明之。而對被上訴人聲明之證據，即人證彼得．
      勞森與亞歷山卓．克蒙內西書法院仍應依法傳喚到庭或依民事訴訟法第三百零
      五條之規定以為調查，惟原審未依法定程序調查，亦未予上訴人向證人彼得．
      勞森與亞歷山卓．克蒙內西詢問以辨明證明力之機會，即以該公證書作為ITAM
      與Demag有債權讓與之證明，即有未合。
（四）依學者張錦源所著「信用狀理論與實務－國際商業信用證實務」第六章，賣方
      之義務為「賣方應依信用狀規定如期裝運並將完整的單證向開狀銀行提示請求
      付款：如賣方未履行此義務，致無法憑信用狀取得款項，則其後果應由賣方負
      責。賣方只能憑信用狀取得款項，不得直接或依其他方式逕向買方請求付款。
      」上訴人申請銀行開立之信用狀金額為美金一百零六萬元（包含系爭百分之十
      之價金），有效日期為西元一九九五年一月三十日；信用狀第四十七條Ａ第二
      點約定特別條款為「10﹪OF  L/C AMOUNT TO BE PAIED, AGAINST ACCEPTANCE
      CERTIFICATE  SIGNER BY APPLICANT（本信用狀百分之十之金額須於收到申請
      人簽名之承諾書方為支付）」；第四十八條約定提示期間為「單據須於貨物裝
      運日後十五日內且於本信用狀有效日期前提示」。查本信用狀第四十八條約定
      係採鉛字印刷，顯見該條約定為一般商務之習慣，非上訴人所另加，則ITAM自
      無不知之理，其自有遵守契約規範之義務，然伊遲至信用狀有效期間後近一年
      之西元一九九六年一月十四日才完成驗收，即已喪失該百分之十之價金債權。
      再依被上訴人提出ITAM西元一九九四年十二月二十九日傳真所載：「１．最後
      交貨日期：我們盡最大努力於一九九五年一月十五日以前出貨，以期符合信用
      狀之要求。．．．希望將最後出貨日期改為一九九五年一月三十一日。請中泉
      公司要求其開狀銀行修改信用狀：．．．。」；「２．付款條件：．．．信用
      狀上付款條件．．．請將第二點10﹪金額之付款刪除。假如中泉堅持不修改信
      用狀，第二點請修改為數到中泉之接受機器證明，10﹪金額即須支付，但不得
      超過五個月。」；「３．有效日期：為了對應第一點之最後裝船日．．．，因
      此也請將有效日期順延至一九九五年二月十五日。即使付款條件仍是出貨後，
      ．．．，有效日期須順延至一九九五年八月十五日以便有足夠的時間呈送10﹪
      尾款所須之文件。．．．我們由衷希望付款條件為出貨後百分之百的付款條件
      。」；「我們．．．也希能立刻收到所須之回覆，以免不會造成這張訂單交運
      的進一步延遲。」ITAM早已接受上訴人信用狀及其上之所有條件，雖有不滿意
      而希望上訴人能夠修改，但在上訴人未為修改之情形下，ITAM仍交付貨物予上
      訴人，足證ITAM仍接受信用狀上全部條件。嗣後上訴人既未另行同意支付ITAM
      該百分之十之價金且ITAM亦未要求上訴人支付該百分之十之價金，可知ITAM亦
      已自認為該百分之十之價金債權不存在，則Demag 及被上訴人自亦無從受讓該
      項實際上不存在之債權，是被上訴人之請求為無理由。
三、證據：除援用原審提出者外，補提永毅實業股份有限公司提出之契約書中譯本影
    本、台灣士林地方法院八十六年十二月二日及八十七年一月八日準備程序筆錄影
    本、張錦源著「信用狀理論與實務－國際商業信用證實務」第六章，第一百二十
    八頁影本、信用狀影本、ITAM一九九四年十二月二十九日傳真之中譯本及原本影
    本各乙份為證。
乙、被上訴人方面：
一、聲明：駁回上訴
二、陳述：除與原判決記載相同者外，補稱略以：
（一）按債權之讓與僅其係變更債權之主體，而該債權之性質仍不因此而有所變更，
      而被上訴人受讓債權後，以債權人之身份基於買賣契約之關係向上訴人主張剩
      餘貸款之請求，依法並無違，而上訴人指稱此係為民事訴訟法第二百五十五條
      之變更，依法而言，實即有違誤，如退而言之，此為訴之變更，然此之變更，
      請求之基事實同一，且並無礙於上訴人之防禦及訴訟之終結，在不變更訴訟標
      的而為法律上之更正及補充之陳述，本即是為法所允，對此於原審亦有明確之
      裁示，因此上訴人就此指摘為違法，實為明顯之不當。
（二）被上訴人於原審提出之書證，除經美方公證人公證外，並經我國駐美國紐約台
      北經濟文化辦事認證，此皆在卷可按，就債權轉讓乙事，除上訴人當庭知悉外
      ，於未起訴前，被上訴人多次要求上訴人給付價金時，上訴人早即已受通知後
      知悉。
（三）信用狀其本質為支付之工具，而信用狀之給付，僅係由開狀銀行憑藉有關貿易
      單證辦理結匯，而開狀申請人與其相對人間其原有之基礎法律關係並不因此而
      消滅，亦並不表示當事人不得再依其原有基礎法律關係主張。系爭本案被上訴
      人已依信用狀領得買賣價款百分之九十價金，剩餘百分之十價金，雖無法依信
      用狀取得，依法尚可依基礎之買賣關係請求。再者，上訴人推論ITAM自認此百
      分之十債權不存在之事實，但按上訴人簽立驗收同意書時，係以無條件簽立驗
      收同意書，並未就上訴人所謂被上訴遲延給付之部份為主張，因此，上訴人此
      之推論依法即應予以舉證證明之，而非可僅以推論方式證明。
三、證據：援用原審提出之證據。
    理    由
一、程序方面
    本件被上訴人於原審起訴時原主張依買賣關係請求上訴人給付買賣價金，其後於
    訴狀繕本送達上訴人後，變更訴訟標的法律關係，主張其對上訴人之買賣債金債
    權之存在，係因債權讓與法律關係受讓而來，雖兩者訴訟標的法律關係不同，但
    被上訴人主張之系爭債權其基礎事實，與訴之變更前之買賣關係之基礎事實相同
    ，核無礙本件訴訟程序之終結，復無礙上訴人之攻擊防禦方法，原審准為訴之變
    更，本院核無不合，而上訴人再以此為據，反對被上訴人訴之變更，並指摘原判
    決不當，依民事訴訟法第二百五十八條規定，即無理由，先此說明。
二、兩造爭執要旨
    被上訴人原審起訴主張略以：上訴人向訴外人Italimpianti  of  America,Inc.
    （下稱ITAM公司）購買機器設備，金額為美金一百零六萬元，分三次付款，嗣另
    訴外人Mannesmann  Demag Corporation（下稱Demag公司）與ITAM間就部分部門
    及操作資產（operational  assents）簽訂有資產買賣協定，被上訴人復受讓該
    債權，而成為上訴人之債權人。然上開機器設備於ITAM公司交付上訴人並經上訴
    人於八十五年二月十四日驗收完成後後，均未依約給付尾款美金十萬零六千元，
    被上訴人因為上開債權之受讓人 ，為此請求上訴人給付系爭債權 。上訴人則以
    ITAM公司與上訴人公司之合約已因機器安裝完竣而完成，雖ITAM公司遲延給付，
    上訴人公司仍勉強驗收完成，但當事人間權利義務，已因雙方債務履行而歸於消
    滅，自不應列入前揭資產買賣協定中所謂「未完成合約」之範圍。再者，上訴人
    公司因與 ITAM 公司因系爭買賣契約向銀行申請開立信用狀，信用狀之有效期限
    為至一九九五年一月三十日止，該期限係經雙方商議後所約定，超過期限即不得
    請求。且依信用狀提示期限之規定、信用狀條款、期限之約定可知， ITAM 公司
    因未於期限內取得上訴人公司驗收證明單據，並依信用狀所規定期限提示，因此
     ITAM 公司對本件債權已失其請求權；再依信用狀國際貿易慣例，開立信用狀後
    即不得直接或依其他方式逕為請求付款，因此 ITAM 公司除依信用狀主張權利外
    ，不得再依契約或其他法律關係主張權利，是以本件系爭債權已因超過信用狀規
    定之提示期限及有效期限而消滅等語。
三、得心證之理由
（一）被上訴人主張上訴人向訴外人 ITAM 購買機器設備，金額為美金一百零六萬元
      一節，為上訴人所不爭執，並有買賣契約書一紙在卷可證，應認為真正。
（二）上訴人雖否認被上訴人有合法受讓上開債權，辯稱上開債權，因已逾信用狀之
      有效及提示期限，依國際慣例，即不得再依其他法律關係以為主張等語。但查
      ：當事人之一方提出之有利證據，較他方空言否認該事實存在者，依優勢證據
      法則，自應以該有利之證據較空言否認者為可採。此觀最高法院一八年上字第
      一六七九號判例謂「原告於起訴原因已有相當之證明，而被告於抗辯事實並無
      確實證明方法，僅以空言爭執者，當然認定其抗辯事實之非真正，而應為被告
      不利益之裁判」自明。本件被上訴人主張其自 ITAM 受讓系爭債權，並已將該
      文書提示於上訴人之事實，業據其提出買賣契約、資產買賣協定、債權轉讓通
      知書等件為證，上開文書之真正並經美方公證人及我國駐紐約台北經濟文化辦
      事處認證，復有上開認證書可憑（原審卷第二八頁至三八），且核上開文書既
      經美國公證賓夕凡尼亞州公證人協會公證人Jeanette  Joan Ott證明，及我國
      駐外單位認證，自應認上開文書之形式證據力。
（三）雖上訴人再辯稱美國公證人Jeanette  Joan Ott所出具之公證書，僅能證明：
      申請人曾至公證人處為公證之事實，對宣示人所宣示之內容是否真實，並不在
      公證範圍，又抗辯稱Demag公司與ITAM 公司間移轉客體乃「所有事業部門未完
      成之合約及操作資產」，其具體內容如何，是否包括上訴人與ITAM間之合約在
      內，均未見被上訴人舉證，雖被上訴人另行提出自稱財務長彼得．勞森之公證
      書並附上財務長亞歷山卓．克蒙內西之文書，指稱「（ITAM）併入Demag ．．
      ．的所有應收帳款，（包含與中泉的C－3417訂單）應被付給Demag或它指定的
      代理」。然上開公證書中自稱為財務長彼得．勞森及亞歷山卓．克蒙內西者是
      否確有其人；與ITAM或Demag之關係為何；對上訴人與ITAM 所為買賣是否知悉
      及是否有參與、決策權等情，均未見被上訴人舉證等語。但查：上開美國公證
      人之證書，既經我國駐外機構證明，依民事訴訟法第三百五十六條規定即應推
      定為真正，該美國公證書既已證明上開債權讓與之當事人確已在公證人面前作
      成，即應先推定該文書之真正，並認有該文書內容所載之待證事實存在。次核
      該文書既有轉讓「所有事業部門未完成之合約及操作資產」之記載，自應先推
      定被上訴人已受讓系爭債權之存在，而上訴人僅以空言質疑該文書所載事實之
      真正，復未舉出任何與該文書所記載內容相反，或足以動該文書所載內容真
      實之反證，依上述優勢證據法則，自應以被上訴人主張其已合法受讓系爭債權
      之事實為可採。
（四）上訴人雖再抗辯稱其與ITAM公司因系爭買賣契約向銀行申請開立信用狀，信用
      狀之有效期限為至一九九五年一月三十日止，該期限係經雙方商議後所約定，
      超過期限即不得請求。ITAM公司因未於期限內取得上訴人公司驗收證明單據，
      並依信用狀所規定期限提示，因此依國際慣例，ITAM公司對本件債權已失其請
      求權等語。但按因簽發信用狀所負債務，性質上固與買賣契約或其他基礎法律
      關係無涉，故開狀銀行僅憑有關貿易單證辦理結匯。然於開狀申請人與受益人
      相互間仍不妨依其原有基礎法律關係而為主張。上訴人雖抗辯本件之法律關係
      應單純依信用狀之規定為之，但查信用狀是由銀行擔當兌付人之一種交付工具
      ，於國際貿易中買賣雙方可依循開立信用狀之方式為兌付工具，但其基礎法律
      關係應仍不因此信用狀開立而受影響。質言之，信用狀本質為支付之工具，而
      信用狀之給付，僅係由開狀銀行憑藉有關貿易單證辦理結匯，而開狀申請人與
      其相對人間其原有之基礎法律關係並不因此而消滅，亦並不表示當事人不得再
      依其原有基礎法律關係主張（照參最高法院七十九年台上字第二一三二號民事
      判決）。再者，信用狀之開發，係屬一種間接給付，買受人（即開狀申請人）
      之買賣價金給付義務僅暫時停止，於出賣人（即信用狀受益人）不能憑信用狀
      獲得承兌、付款或買受人不按期間開發信用狀時，其原有之給付價金債務即不
      消滅，出賣人仍得請求履行此項原有債務，最高法院八十七年台上字第四一二
      號民事判決亦可供參考。本件上訴人以其與ITAM公司因向銀行申請開立信用狀
      ，信用狀之有效期限為至一九九五年一月三十日止，而 ITAM 公司因未於期限
      內取得上訴人公司驗收證明單據，並依信用狀所規定期限提示，因此ITAM公司
      對本件債權已失其請求權，從而被上訴人即無上開權利利受讓可言等語，亦無
      足採。
（五）又查，本件系爭大型機具於上訴人申請開立之信用狀有效期間內， ITAM 公司
      已將機具依約準時運達，並已依約及信用狀之特別約定條件（第四十七Ａ項）
      先行向上訴人領取總價款百分九十之價款部分，為上訴人所不爭執，自堪信為
      真。另被上訴人主張上開貨物運抵將進行安裝、測試時，因上訴人應配置廠房
      基座未能準時建設完成，而要求ITAM暫緩安裝，且表示若安裝、測試時，如逾
      信用狀期限其會配合展期，故而 ITAM 公司將運達之機具，停置於上訴人廠房
      一段時日，俟其將應配合之廠房基座興建完成方進行安裝，嗣後並調派人員近
      七、八員至台灣地區長期進駐，進行安裝、測試一事，雖為上訴人所否認，辯
      稱ITAM公司遲至一九九六年一月十四日才完成驗收，且ITAM公司已決定因其違
      約而自行吸收該損失 ， 故此系爭債權早因其違約而消滅云云。但查本件為上
      訴人所不爭執之上訴人無條件簽立驗收同意書（ACCEPTANCE.  CERTIFICATE）
      中 ， 並無就遲延給付所受損害主張權利 ， 有該驗收同意書（ ACCEPTANCE.
      CERTIFICATE ）在卷可按 ， 且又上訴人就上開所主張其與ITAM公司間已有由
      ITAM 公司自行吸收損失約定之權利消滅事實 ，並未舉證以實其說，所辯亦難
      採信。
（六）本件原簽發之信用狀及契約時所約定給付價額為美金，付款地為美國，而約定
      上訴人於驗收後支付系爭債權，從而被上訴人請求上訴人支付價金美金壹拾萬
      陸仟元，及自驗收後之日起算即八十五年二月十四日起至清償日止，按年息百
      分之五計算之利息，洵屬有據。
三、本件事證已臻明確，兩造其餘之主張、攻擊防禦方法及所為之立證方法，核與判
    決基礎無影響，即無一一論述必要，併此敘明。
四、綜上所述，被上訴人主張其為系爭債權之受讓人為可採，上訴人上開所辯均無可
    取。從而被上訴人主張伊為系爭債權之受讓人請求上訴人給付系爭款項即美金十
    萬六千元及自八十五年二月十四日起按法定利率計算之利息為有理由，應予准許
    。是則原審判命上訴人如數給付，於法並無不合。上訴意旨指摘原判決不當，求
    予廢棄改判，為無理由，應予駁回。
四、據上論結，本件上訴為無理由，依民事訴訟法第四百四十九條第一項、第七十八
    條、第八十五條第一項前段，判決如主文。
中      華      民      國    九十      年      三      月     二十一   日
                                民事第九庭
                                    審判長法  官  吳  謙  仁
                                          法  官  蘇  瑞  華
                                          法  官  魏  大  喨
右正本係照原本作成。
如不服本判決，應於收受送達後二十日內向本院提出上訴書狀，其未表明上訴理由者
，應於提出上訴後二十日內向本院補提理由書狀（均須按他造當事人之人數附繕本）
上訴時應提出委任律師或具有律師資格之人之委任狀；委任有律師資格者，另應附具
律師及格證書及釋明委任人與受任人有民事訴訟法第四百六十六條之一第一項但書或
第二項（詳附註）所定關係之釋明文書影本。
中      華      民      國    九  十    年       三     月    二十二    日
                                          書記官  黃  美  玉
附註：
民事訴訟法第四百六十六條之一（第一項、第二項）：
對於第二審判決上訴，上訴人應委任律師為訴訟代理人。但上訴人或其法定代理人具
有律師資格者，不在此限。
上訴人之配偶、三親等內之血親、二親等內之姻親，或上訴人為法人、中央或地方機
關時，其所屬專任人員具有律師資格並經法院認為適當者，亦得為第三審訴訟代理人
。


司法院資訊處製作；財團法人民間司法改革基金會備份。
